臺灣彰化地方法院民事判決
                                    108年度重訴字第163號
原      告  趙月子  
訴訟代理人  陳忠儀律師
            廖慧儒律師
被      告  趙國良  

            趙子潁  

上列二人共同
訴訟代理人  曾耀聰律師
上列當事人間請求所有權移轉登記事件，本院於民國110年4月20
日言詞辯論終結，判決如下：
    主  文
被告趙國良就附表編號１、２所示土地，於民國一○六年十二月二
十七日以贈與為原因所為之所有權移轉登記應予塗銷。
被告趙子潁就附表編號３所示土地，於民國一○六年十二月二十七
日以買賣為原因所為之所有權移轉登記應予塗銷。
訴訟費用由被告各負擔二分之一。
    事實及理由
一、按公同共有物之處分及其他之權利行使，除法律另有規定外
    ，應得公同共有人全體之同意，民法第828條第3項定有明文
    。又各共有人對於第三人，得就共有物之全部，為本於所有
    權之請求。但回復共有物之請求，僅得為共有人全體之利益
    為之，為民法第821條所明定。該規定依同法第828條第2項
    規定於公同共有準用之，且依同法第831條規定，該規定於
    所有權以外之財產權，由數人共有或公同共有者，亦準用之
    。故公同共有人本於公同共有權利為共有人全體之利益對第
    三人為請求，應限於回復共有物時始得為之。準此，公同共
    有人中之一人或數人除經其他公同共有人全體之同意，或為
    公同共有人全體之利益對第三人為回復公同共有物之請求，
    得單獨或共同起訴外，倘係基於公同共有法律關係為請求者
    ，仍屬固有之必要共同訴訟，應由公同共有人全體起訴，當
    事人之適格始無欠缺（最高法院104年度台上字第1852號判
    決要旨參照）。經查：原告主張坐落彰化縣○○鄉○○段0000○0
    000地號土地及彰化縣○○鄉○○段000000地號土地（下稱如附
    表所示編號１、２、３土地）原為被繼承人趙耕春所有，趙耕
    春於民國107年1月4日死亡，惟上開土地於民國106年12月27
    日趙耕春分別以贈與及買賣為由移轉登記予被告趙國良、趙
    子潁所有之債權行為及物權行為，均屬無效，系爭三筆土地
    仍為趙耕春全體繼承人所公同共有，原告為土地之公同共有
    人之一，依民法第828條第2項、第821條之規定，請求被告
    塗銷系爭三筆土地之所有權移轉登記，係公同共有人之一即
    原告本於公同共有權利，依民法第828條第2項、第821條之
    規定為共有人全體之利益對被告塗銷系爭三筆土地之所有權
    移轉登記，依上說明，當事人適格自無欠缺，先予敘明。
二、本件原告起訴主張：
  ㈠被繼承人趙耕春於17年6月14日出生、107年1月4日死亡，為
    原告之父、被告之祖父（下稱趙耕春）；坐落彰化縣○○鄉○○
    段0000○0000地號土地及彰化縣○○鄉○○段000000地號土地，
    原為趙耕春所有。趙耕春生前於105年6月3日因病至彰化基
    督教醫院（下稱彰基醫院）急診後住院，嗣後家屬曾接獲彰
    基醫院所發病危通知，當時經搶救後，趙耕春係以插入鼻胃
    管治療維持生命，已無法行動及語言，亦喪失表達能力；嗣
    於105年7月19日由彰基醫院中華院區轉至花壇安歆護理之家
    接受照護至其死亡。詎料，被告趙國良竟趁趙耕春因精神障
    礙致無法為意思表示時，於106年12月27日以贈與為原因，
    將系爭1084、1085地號二筆土地移轉登記為其所有；被告趙
    子潁亦於106年12月27日以買賣為原因，將系爭1673-1地號
    土地移轉登記為其所有。然原告從未聽聞趙耕春有將系爭三
    筆土地分別贈與或出賣予被告二人之情事，趙耕春亦從未收
    受被告趙子潁買賣系爭1673-1地號土地之買賣價金。系爭三
    筆土地辦理所有權移轉登記時，趙耕春已無法為意思表示，
    且具高度精神障礙，無從認知或辨識法律行為及辦理移轉登
    記之法律效果，依民法第75條後段之規定，其意思表示係屬
    無效。是被告二人所為系爭三筆土地所有權移轉登記行為既
    屬無效，系爭三筆土地仍為趙耕春所有，並應由趙耕春之繼
    承人等共同繼承。本件原告為趙耕春之繼承人之一，與趙耕
    春之其他繼承人，於趙耕春死亡時公同共有趙耕春財產上之
    一切權利、義務。茲因趙耕春與被告趙國良、趙子穎二人間
    就系爭三筆土地之贈與、買賣契約及所有權移轉登記之法律
    關係均不存在，原告自得依民法第767條第1項前段、中段、
    第821條、第828條第2項規定，請求被告趙國良塗銷於106年
    12月27日就系爭1084、1085地號兩筆土地，以贈與為原因所
    為之所有權移轉登記、被告趙子潁塗銷於106年12月27日就
    系爭1673-1地號土地，以買賣為原因所為之所有權移轉登記
    。
  ㈡依安歆護理之家109年3月20日安歆字第1090320001號函內容
    所示，其中說明第二項為：「更正安歆字第1081230004號文
    住民趙耕春意識，前期於本院照護其個案意識清楚平時僅能
    以眼神及發出簡單發音如嗯啊做表達、無語言能力，後期自
    106年起意識不清，無法表達。」。可見趙耕春於系爭三筆
    土地辦理所有權移轉登記時（106年7月至12月間），已意識
    不清，喪失語言及表達能力。從而，系爭三筆土地所有權移
    轉登記時，趙耕春已因病而有心智欠缺、精神障礙之狀況，
    其物權行為及原因關係之債權行為均屬無效，被告二人負有
    返還之義務。
  ㈢系爭三筆土地所有權移轉登記，係分別由被告二人代理趙耕
    春為之，惟趙耕春並未授予代理權予被告二人，其代理行為
    違反民法第106條規定，法律效果非得歸屬於趙耕春，被告
    二人負有返還系爭三筆土地之義務：
    ⒈依本院向彰化地政事務所調閱之系爭三筆土地移轉登記資
      料以觀，趙耕春用以辦理移轉登記之印鑑證明，係被告二
      人之父（即證人趙漢欽）於106年5月12日代理申請，顯係
      為辦理系爭三筆土地移轉登記而為，趙耕春本人並未親自
      到場辦理，且系爭三筆土地之移轉登記，均由被告二人分
      別代理趙耕春辦理，依彰化地政事務所108年10月25日彰
      地一字第1080010293號函覆內容：「旨揭土地登記申請
      書影本第6欄附繳證件皆無委託代理委任書」。可知上開
      代理行為並未檢附授權書，且趙耕春於證人趙漢欽及被告
      二人為上開代理行為時，已無行為能力，如上所述，自無
      授予代理權之可能。被告二人代理趙耕春辦理系爭三筆土
      地移轉登記之行為顯係違反民法第106條前段：「代理人
      非經本人之許諾，不得為本人與自己之法律行為」之規定
      。
    ⒉由證人蘇素月之證詞可知，趙耕春到安歆護理之家時已無
      法言語，與原告主張之事實相符，至於趙耕春是否認得人
      ，證人蘇素月證述：「但是我感覺他是知道我是誰」僅為
      其臆測之詞。再由證人蘇素月證述其聽聞趙耕春與被告二
      人談論土地過戶一事之時間，係其由良穎股份有限公司離
      職前4年即103年間，與被告二人主張趙耕春是在105年間
      同意將系爭三筆土地贈與其二人之時點不同，且證人蘇素
      月就趙耕春與證人趙漢欽談論之內容關係何筆土地、於何
      時、以何方式處理等具體內容，均未聽聞，自無從認定趙
      耕春生前曾同意將系爭三筆土地分別贈與被告二人。又證
      人趙漢欽為被告二人之父，由系爭三筆土地移轉登記申請
      資料所附之印鑑證明，為證人趙漢欽自行代理趙耕春辦理
      ，且由證人趙漢欽之證詞可知，其為主導系爭三筆土地移
      轉登記之人，其證詞顯然有偏頗之虞，不足採信。況趙耕
      春生前與其長女趙取最為親暱，訴外人趙取幾乎每日前往
      探望趙耕春，並非如證人趙漢欽所述，趙耕春於生前均由
      其照顧。另依財政部中區國稅局核發之趙耕春遺產稅財產
      參考清單所示，趙耕春生前之財產不僅有遺產稅免稅證明
      書所列之財產，證人趙漢欽應已獨得趙耕春諸多財產，併
      此敘明。
    ⒊再依彰化○○○○○○○○109年10月23日彰戶三字第1090008351號
      函檢附之到宅服務申請暨案件紀錄表所示，其中「辦理情
      形」欄記載「用途為廟地過戶給寺廟」，係因趙耕春生前
      與祈天宮廟方人員關係良好，欲將其所有坐落彰化縣○○鄉
      ○○段0000地號土地（下稱1647地號土地）、應有部分24分
      之1捐獻給祈天宮，故將1647地號土地應有部分贈與給訴
      外人粘進元（即受贈時祈天宮管理委員會之主委）、曾光
      旺，有1647地號土地所有權贈與移轉契約書及所有權狀可
      稽，可見趙耕春辦理印鑑證明之目的並非將系爭三筆土地
      過戶給被告二人，且依證人葉世凱於109年12月22日言詞
      辯論之證述：「○○○○○○○○○○○○○函文，即本院卷第394頁到
      宅服務紀錄表，請問證人案件紀錄表其中辦理情形欄之手
      寫註記，如果按你們說法當天趙耕春只能點頭及嗯表示，
      那辦理情形記載用途為廟地過戶給寺廟，這個部分如何得
      知？）申請人趙漢欽說的。」、「（問：當天趙漢欽是否
      有講到印鑑證明的用途包括要讓趙耕春把他的土地過戶給
      他的孫子？）印象只有詢問辦理印鑑證明是因為要過戶給
      廟地，我才會在到宅的辦理情形上面只有寫這個。」、「
      （問：依照被告詢問趙漢欽，趙漢欽表示當天他有說到印
      鑑證明作用，也包括要讓趙耕春過戶土地給孫子，但是你
      這邊只有擇其過戶給廟方之部分紀錄，請再回想趙漢欽是
      否有提到要過戶土地給孫子的事情？）我只記得有詢問趙
      耕春是否要過戶給廟地的這個事情。」。可見趙耕春生前
      並未有將系爭三筆土地分別過給被告二人之意思，本件趙
      耕春生前未與被告二人有贈與系爭三筆土地之意思合致，
      又系爭三筆土地移轉登記均分別由被告二人代理趙耕春為
      之，違反民法第106條「代理人非經本人之許諾，不得為
      本人與自己之法律行為」規定，其移轉登記自屬無效。
  ㈣綜上，被告二人分別自己代理趙耕春就系爭三筆土地所為之
    移轉處分均屬無效等語。並聲明：⒈被告趙國良應就所有坐
    落彰化縣○○鄉○○段0000○0000地號土地，於106年12月27日以
    贈與為原因所為之所有權移轉登記予以塗銷。⒉被告趙子潁
    應就所有坐落彰化縣○○鄉○○段000000地號土地，於106年12
    月27日以買賣為原因所為之所有權移轉登記予以塗銷。⒊訴
    訟費用由被告負擔。
三、被告等則以：
  ㈠系爭三筆土地原為趙耕春所有，趙耕春生前於104年、105年
    間，曾表示要將系爭三筆土地分別辦理過戶給被告趙國良、
    趙子潁二人。嗣趙耕春與被告趙國良就系爭1084、1085地號
    二筆土地，於106年7月20日訂立土地所有權贈與移轉契約書
    ，約定趙耕春贈與給被告趙國良，被告趙國良應對趙耕春負
    扶養義務，於106年11月17日向彰化縣彰化地政事務所送件
    ，於106年12月27日完成移轉登記；就系爭1673-1地號土地
    ，實際上係贈與給被告趙子潁，惟被告趙子潁希望能以系爭
    1673-1地號土地向彰化縣秀水鄉農會辦理較低利率之貸款，
    約定以買賣為原因辦理登記，故趙耕春與被告趙子潁於106
    年9月20日訂立土地所有權買賣移轉契約書，於106年11月17
    日向彰化縣彰化地政事務所送件，於106年12月27日完成移
    轉登記。
  ㈡原告起訴主張趙耕春就系爭三筆土地辦理移轉登記時，已無
    法為意思表示，具高度精神障礙，無從認知或辨識法律行為
    及辦理移轉登記之法律效果，所為意思表示無效，移轉登記
    行為無效云云，揆諸最高法院98年度台上字第1702號、99年
    度台上字第1994號判決意旨說明，自應由原告就此有利於己
    之事實負舉證責任。原告起訴雖提出原證2照片並主張，趙
    耕春於105年月3日因病至彰基醫院急診住院，嗣後家屬曾接
    獲彰基醫院所發之病危通知，當時經搶救後，趙耕春係以插
    入鼻胃管治療維持生命，已無法行動及語言，亦喪失表達能
    力云云。惟所謂鼻胃管，係從鼻孔進入經過咽喉進到胃部之
    透明塑膠管，當病人無法由口進食或吞嚥功能異常，或罹患
    特定腸胃道疾病時，就必須裝置鼻胃管，改以灌食流質食物
    的方式，為病人提供適當的熱量、營養與藥物。故趙耕春於
    住院期間雖曾放置鼻胃管，然此僅係為灌食食物所需，自無
    從憑此認定趙耕春住院期間有因精神障礙而無法為意思表示
    之情形。又依安歆護理之家於108年12月30日安歆字第10812
    30004號函覆：「本機構收容住民趙耕春先生於000年0月00
    日因腦梗塞之基底動脈拴篩、第二型糖尿病、心房顫動診斷
    入院至107年1月4日止死亡。於本院住院期個案意識清楚平
    時僅能以眼神及發出簡單發音如嗯啊做表達、無語言能力、
    有溝通能力。可用眼神及發音做表達。」等語，及安歆護
    理之家所檢附之護理紀錄，每次護理紀錄均有記載「住民意
    識清楚…」等語，足見趙耕春於安歆護理之家住院期間，意
    識清楚，且有溝通能力，並無原告所指精神障礙而無法為意
    思表示之情形，原告主張系爭三筆土地之法律行為均無效云
    云，實非可採。至上開函文所指趙耕春無語言能力等情，應
    係趙耕春插入鼻胃管所致，惟此不能遽認趙耕春有不能為意
    思表示之情形。另安歆護理之家於109年3月20日安歆字第10
    90320001號函雖改稱「後期自106年起意識不清，無法表達
    」云云，惟當時法院並未詢問該院關於趙耕春意識如何之問
    題，該院卻突然為此表示，動機何在，已啟人疑竇，況其回
    函內容顯與其先前所檢附之護理紀錄所記載：「住民意識清
    楚」、「住民意識清楚，但只能用表情（眼神）及聲音表達
    」之意旨相抵觸，其回函自無可採。
  ㈢辦理系爭三筆土地所有權移轉登記所附之印鑑證明，係在106
    年5月12日辦理印鑑登記及申請印鑑證明，當日係彰化○○○○○
    ○○○○之二名戶政人員前往安歆護理之家，由一名戶政人員向
    趙耕春確認申請核發之真意，一名戶政人員進行錄影，確認
    趙耕春意識清楚及真意後，始發給印鑑證明；且證人黃富美
    及徐寀育之證詞避重就輕，二位證人連趙耕春當時之意識都
    說不知道，倘當時趙耕春意識不清楚，戶政人員根本不會同
    意發給印鑑證明書，是趙耕春確係在意識清楚下，依其自由
    意志要將系爭三筆土地辦理過戶與被告二人，原告起訴主張
    趙耕春有因精神障礙而無法為意思表示云云，實與事實不符
    ，自無可採。又依證人蘇素月於109年8月18日到庭證述，趙
    耕春於生前確實有交代趙漢欽辦理土地過戶之事。再依證人
    趙漢欽同日之證述，趙耕春生前確實有欲贈與系爭三筆土地
    與被告二人之意，且就被告趙子潁欲以買賣方式辦理過戶之
    事亦有表示同意。故原告主張趙耕春生前並無贈與系爭三筆
    土地之意思表示云云，實與事實不符，並無理由。另原告主
    張系爭三筆土地移轉登記之代理人為被告二人，違反民法第
    106條禁止自己代理規定云云。然趙耕春於生前親自表示要
    贈與系爭三筆土地予被告二人，嗣被告趙子潁欲以買買為原
    因辦理過戶，亦徵得趙耕春之同意辦理，故被告二人代理系
    爭三筆土地之所有權移轉登記，乃係專為履行債權契約，不
    在自己代理禁止之列，原告上開主張，亦無理由。綜上所述
    ，原告之訴並無理由等語。並聲明：⒈原告之訴駁回。⒉訴訟
    費用由原告負擔。
四、兩造不爭執事項：
  ㈠坐落彰化縣彰化縣○○鄉○○段0000○0000地號及彰化縣○○鄉○○段
    000000地號，權利範圍均1/1等三筆土地，原為訴外人趙耕
    春所有，嗣於106年12月27日系爭1084、1085地號二筆土地
    ，由被告趙國良為趙耕春之代理人，以贈與為原因移轉登記
    所有權予被告趙國良；於106年12月27日系爭1673-1地號土
    地，由被告趙子潁為趙耕春之代理人，以買賣為原因移轉登
    記所有權予被告趙子潁。
  ㈡訴外人趙耕春為原告之父、被告二人之祖父，於107年1月4日
    死亡，繼承人除原告外，尚有訴外人趙取、趙淑芳、梁志豪
    及趙漢欽，趙漢欽為被告二人之父。
  ㈢趙漢欽於106年5月12日為趙耕春之受委任人，填載印鑑登記
    申請書、委任書，委任書以趙耕春「行動不便意識清楚無法
    親自申請印鑑證明」為由，向彰化○○○○○○○○○申請「到宅服
    務」辦理申請印鑑登記及印鑑證明，彰化○○○○○○○○○人員黃
    世凱、黃珮珊於106年5月12日前往安歆護理之家辦理趙耕春
    印鑑登記及印鑑證明事宜。
  ㈣趙耕春於105年6月3日因病至彰基醫院急診住院，並以插入鼻
    胃管治療維持生命；嗣於105年7月19日由彰基醫院中華院區
    轉至安歆護理之家接受照護至其死亡（即107年1月4日）止
    。
五、本院得心證之理由：
  ㈠查原告主張訴外人趙耕春生前於105年6月3日因病至彰基醫院
    急診後住院，已無法行動及語言，亦喪失表達能力，嗣於10
    5年7月19日由彰基醫院轉至花壇安歆護理之家接受照護至其
    死亡，趙耕春因精神障礙致無法為意思表示，於附表編號1
    、2、3所示之原因發生時間及登記時間將該三筆土地所有權
    移轉登記予被告二人，其債權行為及物權行為均屬無效，此
    為被告所否認，則本件關於趙耕春於106年間是否為無意思
    能力，應由原告負舉證之責。經查：
　　⒈經本院向安歆護理之家及彰基醫院函詢趙耕春於該院診治
      及照護時有無意識能力及表達能力，①安歆護理之家先於1
      08年12月30日以安歆字第1081230004號函覆稱：「主旨：
      復彰院曜民良108年度重訴字第163號文說明本機構個案趙
      耕春君出入院時間、意識及表達能力。說明：本機構收
      容住民趙耕春先生於000年00月00日因腦梗塞之基底動脈
      栓篩、第二型糖尿病、心房顫動診斷入院至107年01月04
      日止死亡。於本院住院期個案意識清楚平時僅能以眼神
      及發出簡單發音如嗯啊做表達、無語言能力、有溝通能力
      。可用眼神及發音做表達。」，嗣於109年3月20日則以
      安歆字第1090320001號函更正稱：「主旨：復彰院曜民良
      108年度重訴字第163號文說明本機構個案趙耕春君收容期
      間照護之人員。說明：本機構收容住民趙耕春先生照護
      之人員張佩瑜、陳妍甯、黃富美。更正安歆字第1081230
      004號文住民趙耕春意識、前期於本院照護其個案意識清
      楚平時僅能以眼神及發出簡單發音如嗯啊做表達、無語言
      能力、有溝通能力，後期自106年起意識不清，無法表達
      。」；②彰化基督教醫療財團法人彰化基督教醫院於109年
      1月16日一0九彰基病資字第1090100030號函稱：「主旨：
      檢附本院病患趙耕春（身份證統一編號：Z000000000）君
      之事項說明與病歷資料影本乙份，敬請查照。說明：復
      貴院108年12月26日彰院曜民良108年度重訴字第163號函
      。依病歷記載，趙君於106年8月25日至本院胸腔內科門
      診就醫，腦中風照護於他院，發現有皮膚病灶、疑疥瘡，
      轉介至皮膚科處理治療，其他狀況穩定，予開立慢性處方
      箋3個月（前列腺藥物、化療及預防血栓藥物）。趙君於
      106年8月25日因疥瘡及體癬至本院皮膚部門診就醫，由本
      院胸腔內科醫師轉介而來評估是否疥瘡，進一步檢查並給
      予疥瘡治療，另腋下有體癬疑似病灶，亦給予外用藥物。
      趙君於106年9月1日因疥瘡、體癬及疑似水疱病至本院皮
      膚部門診就醫，回診追蹤發現右大腿處有水，並抽血檢驗
      ，但趙君後來無回診看報告。趙君於106年11月17日至本
      院胸腔內科門診返診，血糖值100-200之間（他院資料記
      錄）、平穩、開立慢箋3個月（血糖藥物、攝護腺及化痰
      、預防血栓藥物）。趙君此期間之辨識、語言及溝通能
      力不詳，一般門診停留時間都很短暫，無法完全判定其辨
      識、語言及溝通能力是否完全正常，期間是否有變化，照
      護者或家屬應比較清楚。無法判定趙君是否有法律上之
      行為能力（如贈與、買賣、授與他人代理權等），大部分
      病患就診時之情形，多為照護者或家屬陪同，提供病情或
      最近狀況是否有變化，穩定情形者，多是開立慢性處方箋
      。內文含有重要個資，請務必遵守個資使用相關規定，
      避免觸法。」等情，此有上開安歆護理之家及彰基醫院等
      函文附卷可稽，安歆護理之家更正稱趙耕春之意識，前期
      於本院照護其個案意識清楚平時僅能以眼神及發出簡單發
      音如嗯啊做表達、無語言能力、有溝通能力，後期自106
      年起意識不清，無法表達，因此附表所示原因發生日期及
      登記日期，趙耕春是否均無意思能力，尚難確切憑斷。
　　⒉又被告二人之父趙漢欽曾擔任趙耕春之受任人，代理向彰
      化○○○○○○○○申請趙耕春之印鑑登記及印鑑證明，趙漢欽於
      106年5月12日委任書上填載「茲因行動不便意識清楚無法
      親自申請印鑑證明。特委任趙漢欽代為申請趙耕春之印鑑
      證明壹份」，彰化○○○○○○○○○人員葉世凱及黃珮珊於106年
      5月12日受理到宅服務，前往安歆護理之家辦理等情，此
      有彰化○○○○○○○○109年10月23日彰戶三字第1090008351號
      函附印鑑登記申請書、印鑑證明申請書、委任書、到宅服
      務申請暨案件紀錄表、趙耕春及趙漢欽身分證影本在卷足
      憑，其中受理到宅服務申請暨案件紀錄表上辦理情形欄記
      載「到宅服務時間：106年5月12日10時20分。當事人在
      安歆安養中心，其意識清楚但表達能力遲緩，經詢問其辦
      理印鑑登記及證明之意願，雖能清楚地回應有意願，用途
      為廟地過戶給寺廟，但其反應已點頭贊同」，另委任書上
      有安歆護理之家二位護理人員黃富美、徐寀育簽名為見證
      人，經本院傳訊戶政人員葉世凱、黃珮珊，葉世凱到庭證
      稱：「照顧人員把趙耕春推出來，趙耕春當時坐在輪椅，
      我們直接跟趙耕春本人對話，核對趙耕春的資料跟相貌，
      當時趙耕春不能說話，我問趙耕春：『你是不是趙耕春本
      人？你的名字是不是叫趙耕春？』，趙耕春當時有點頭，
      我問一遍趙耕春就點頭，我又問：『我今天要來幫你辦理
      印鑑證明，你願不願意辦理？』趙耕春又點頭說嗯，因為
      趙耕春願意辦理，我們就開始先印出申請書，給趙耕春看
      ，跟他說：『我們要辦理印鑑證明要寫申請書，你要簽名
      。』當時趙耕春沒有辦法簽名，所以就給趙耕春蓋指印，
      當時是趙耕春自己蓋手印的，並沒有其他人拿他的手去蓋
      指印。」、「整張委任書上的字都是趙漢欽寫的」等語，
      證人黃珮珊則證稱對當時情形已沒有印象；另見證人即安
      歆護理之家二位護理人員黃富美、徐寀育均到庭證稱：時
      間太久記不清楚當時情形等語，是僅有證人葉世凱之證詞
      可認趙耕春於106年5月12日辦理印鑑登記及申請印鑑證明
      時尚未喪失意思能力，惟趙耕春縱有同意申請登記印鑑及
      申領印鑑證明之事實，並不能直接證明其嗣後有同意將系
      爭三筆土地分別贈與及出售予被告二人，並授權被告二人
      代理將系爭三筆土地分別移轉登記予被告自己之情存在。
　　㈡另查，依據彰化○○○○○○○○○人員於106年5月12日在受理到宅
      服務申請暨案件紀錄表上辦理情形欄所記載之「當事人
      在安歆安養中心，其意識清楚但表達能力遲緩，經詢問其
      辦理印鑑登記及證明之意願，雖能清楚地回應有意願，用
      途為廟地過戶給寺廟，但其反應以點頭贊同」內容，或可
      認趙春耕當時有意思能力，而證人葉世凱於上記載「用途
      為廟地過戶給寺廟」，為在護理之家時趙漢欽說這是要過
      戶給廟地用的，葉世凱有跟趙耕春說這個用途要過戶給寺
      廟，趙耕春當時反應是點頭，亦經葉世凱證述無訛，且於
      被告訴代詢問葉世凱：「當天趙漢欽是否有講到印鑑證明
      的用途包括要讓趙耕春把他的土地過戶給他的孫子？」、
      「依照被告詢問趙漢欽，趙漢欽表示當天他有說到印鑑證
      明作用，也包括要讓趙耕春過戶土地給孫子，但是你這邊
      只有擇其過戶給廟方之部分紀錄，請再回想趙漢欽是否有
      提到要過戶土地給孫子的事情？」時，其明確答稱：「印
      象只有詢問辦理印鑑證明是因為要過戶給廟地，我才會在
      到宅的辦理情形上面只有寫這個。」、「我只記得有詢問
      趙耕春是否要過戶給廟地的這個事情。」等語，蓋葉世楷
      既係依據趙漢欽所述，申請趙春耕之印鑑登記及印鑑證明
      目的係為作為廟地過戶給寺廟，而在詢問趙耕春後併記載
      於紀錄表上，如果真有趙耕春欲將土地過戶予孫子一事，
      豈會不一併詢問趙耕春並載於紀錄表上之理，故被告訴代
      既稱係因趙漢欽告知被告印鑑證明作用是要過戶土地給孫
      子云云，顯與事實不符，縱使傳訊趙漢欽到庭作證，所為
      之證詞亦不足採信，實無傳訊之必要。　
　　㈢承上，106年5月間尚無任何證據足以證明趙春耕有要將系
      爭三筆土地分別過戶予被告二人之意思存在，再核以安歆
      護理之家稱趙耕春後期自106年起意識不清，無法表達之
      情，及被告復未提出於附表所示原因發生日期之時間，曾
      與趙耕春分別訂有土地贈與及買賣等債權契約之證明，故
      原告主張趙春耕從無與被告間就系爭三筆土地間分別成立
      贈與及買賣之債權行為存在，洵可認定。
　　㈣又按民法第106條規定：代理人非經本人之許諾，不得為本
      人與自己之法律行為，亦不得既為第三人之代理人，而為
      本人與第三人之法律行為。但其法律行為，係專履行債務
      者，不在此限。為「自己代理」、「雙方代理」之禁止與
      例外規定，違反該禁止規定者，法律行為效力未定，須得
      本人承認始生效力；又「不動產物權，依法律行為而取得
      、設定、喪失及變更者，非經登記，不生效力。」、「不
      動產物權之移轉或設定，應以書面為之。」、「無代理權
      人以代理人之名義所為之法律行為，非經本人承認，對於
      本人不生效力。」民法第758條、第760 條、第170 條第1
       項分別定有明文。準此，不動產物權之移轉，除應以書
      面為之外，尚必須履行登記之法定形式，亦即辦理所有權
      移轉之登記手續，始能發生物權變動之效力。又所謂登記
      ，係指依土地法及土地登記規則完成登記程序，記入登記
      簿而言，且依土地登記規則第26條規定，土地登記，除本
      規則另有規定外，應由權利人及義務人會同申請之。是所
      謂不動產之物權行為，乃物權變動之意思表示，與書面、
      登記相結合之要式行為。從而，移轉不動產物權書面契約
      若未合法成立，固不生移轉之效力，移轉不動產物權之書
      面契約縱合法成立，但未辦理所有權移轉之登記手續，亦
      不生物權變動之效力。又辦理移轉不動產所有權之登記手
      續（行為）如係代理人代理為之，則該代理人應經本人授
      與代理權，或雖無代理權，惟於行為後，經本人承認者，
      對於本人始生效力，亦即辦理移轉不動產所有權之登記手
      續（行為），若未經授與代理權，而本人事後又未予承認
      者，自不生物權變動之效力。經查，系爭三筆土地辦理所
      有權移轉登記時，分別係由被告自己代理趙耕春將土地移
      轉登記予己，依前所述趙耕春於106年12月29日時，其對
      事務之認知、理解、辨識能力應有顯著障礙，且意思能力
      欠缺已達無法處理自己事務之程度，並處於欠缺正常判斷
      、識別及預期之精神能力之狀況，無從以獨立之意思表示
      為有效法律行為，無證據證明有授與代理權予被告二人，
      故被告二人「自己代理」趙耕春辦理所有權移轉登記之物
      權行為之效力未定，須得本人承認始生效力，趙耕春已死
      亡確定無法得本人之承認，原告主張該等物權行為應屬無
      效，復於法有據。
　　㈤綜上，揆諸前揭說明，系爭如附表所示土地於被告二人及
      趙耕春間所為之贈與、買賣等債權行為，與所有權移轉登
      記之物權行為，均屬無效，不生物權變動之效力，被告二
      人並未因此取得系爭土地之所有權，洵堪認定。
六、從而，原告依民法第113 條、第828條第2項、第821條規定
    ，請求被告回復原狀，即被告趙國良應將就坐落附表所示編
    號1、2之土地、被告趙子潁應將附表所示編號3之土地，分
    別以附表所示收件字號、登記原因及登記日期欄之所有權移
    轉登記予以塗銷，為有理由，應予准許。
七、本件事證已臻明確，兩造其餘攻擊防禦方法核與判決結果不
    生影響，爰不一一論述，併此敘明。
八、訴訟費用負擔之依據：民事訴訟法第78條。
中　　華　　民　　國　 110　　年　　4　　 月　　30　　日
                  民事第三庭    法  官  黃倩玲
以上正本係照原本作成。
如對判決上訴，應於判決送達後20日內向本院提出上訴狀。如委
任律師提起上訴者，應一併繳納上訴審裁判費。
中　　華　　民　　國　 110　　年　　4　　 月　　30　　日
                                書記官  蔡政軒
附表：
編號 被告 土地坐落地號 面積 權利範圍 收件字號 登記原因 原因發生日期 登記日期 １ 趙國良 彰化縣○○鄉○○段0000地號 214.58㎡ 全部 彰化縣彰化地政事務所106年彰資字第149230號 贈與 106年7月20日 106年12月27日 ２ 趙國良 同上段1085地號 95.33㎡ 全部 同上 贈與 同上 同上 ３ 趙子穎 彰化縣○○鄉○○段000000地號 1538㎡ 全部 彰化縣彰化地政事務所106年彰資字第149250號 買賣 106年9月20日 同上